【裁判字號】    97,簡,757
【裁判日期】    980218
【裁判案由】    綜合所得稅
【裁判全文】
臺北高等行政法院簡易判決
                                       97年度簡字第757號
原      告  甲○○
被      告  財政部臺北市國稅局
代  表  人  凌忠嫄（局長）
上列當事人間因綜合所得稅事件，原告不服財政部中華民國97年
9 月15日台財訴字第09700394710 號訴願決定( 案號：第000000
00號) ，提起行政訴訟。本院判決如下：
    主  文
原告之訴駁回。
訴訟費用由原告負擔。
    事實及理由
一、程序說明：
    本件因屬稅捐課徵事件，其標的之金額為新臺幣( 下同）14
    ,150元，係在20萬元以下，依行政訴訟法第229 條第1 項第
    1 款、第2 項規定及司法院民國（下同）92年9 月17日（92
    ）院臺廳行一字第23681 號令，應適用簡易程序，本院並依
    同法第233 條第1 項規定，不經言詞辯論，逕行裁判。
二、事實概要：
    原告93年度綜合所得稅結算申報，列報取自財團法人亞洲大
    學（以下簡稱亞洲大學）薪資所得186,432 元及財團法人中
    華電腦中心（以下簡稱中華電腦中心）、國立交通大學（以
    下簡稱交通大學）、鈺創科技股份有限公司（以下簡稱鈺創
    公司）執行業務所得0 元，案經被告依各該單位填報之各類
    所得扣繳暨免扣繳憑單，分別核定薪資所得186,432 元、13
    2,000 元、47,120元、27,000元，歸戶核定綜合所得總額1,
    154,021 元，補徵稅額14,150元。原告不服，主張其自93年
    9 月起即以研究、著作與演講自營生計，與前揭各單位間並
    無任何健保福利與僱主責任，符合所得稅法第4 條第23款演
    講鐘點費限額免稅及成本扣除之資格，上開收入應依演講鐘
    點費給予每年180,000 元免稅，超過部分並得列舉扣除交通
    費用等成本云云，向被告申請復查，經被告審查後，以原告
    受聘為亞洲大學前身臺中健康暨管理學院資訊工程學系兼任
    教授級專業技術人員，領取之186,432 元係為兼課鐘點費；
    並為中華電腦中心及鈺創公司擔任講師授課，領取之132,00
    0 元及27,000元係為授課鐘點費；至取自交通大學薪資所得
    47,120元部分，乃因擔任教材編撰工作而出席會議所領取之
    出席費2,000 元，及兼課之授課鐘點費45,120元，上開所得
    均為因講授課程或擔任教材編撰工作之職務關係所取得之勞
    務報酬，依其性質核屬薪資所得尚無不合為由，以97年6 月
    16日財北國稅法二字第0970204955號復查決定( 下稱原處分
    ) 駁回其復查之申請，未獲變更。原告仍表不服，提起訴願
    ，亦遭決定駁回，遂向本院提起行政訴訟。
三、本件原告主張：
  (一)本案牽涉之主要爭執有二：一為原告系爭所得究為執行業務
    所得、薪資或是所得稅法第4 條第1 項第23款規定之講演鐘
    點費。另一則為被告所援引行政命令位階之所得稅法施行細
    則第8 條之5 第3 項規定及財政部74年4 月23日台財稅字第
    14917 號函作為認定系爭所得之基礎是否有違憲法法律保留
    原則及大法官會議解釋而無效。此二爭議皆有賴行政法院對
    法律立法原意之檢驗與依法判決。
  (二)財政部以釋函任意解釋所得稅法向為立法院所詬病，尤其71
    年12月立法院審議所得稅法第4 條第23款時，其討論即為明
    證。行政院原提案僅提「稿費」，此概括規定之方式遭委員
    修改為列舉「個人稿費、版稅、樂譜、作曲、編劇、漫畫及
    講演之鐘點費」方式。其中由稿費增加講演之原因係程委員
    烈之意見( 立法院公報第66卷第4 期委員會紀錄第4 頁第3
    欄第3 行) ，程委員烈：「…不過除稿費之外，尚有講學講
    演者，其對學術文化尤有莫大的貢獻，而這種講學講演每次
    必達一、二小時，所得戔戔數百元較稿費所得猶少」，其發
    言並獲周委員文璣委員之附和。周委員文璣( 立法院公報第
    66卷第4 期委員會紀錄第4 頁第3 欄第24行) ：「…程委員
    所說的演講倒有免稅的必要，因為演講是以鐘點計，最多也
    不超過三小時，收入很少，如予免稅，也算對學者的一種鼓
    勵」。其後，也獲得張委員其彭的認同。張委員其彭( 立法
    院公報第66卷第4 期委頁會紀錄第5 頁第1 欄第15行) ：「
    不論條文為概括規定抑或列舉規定均互有利弊。前者解釋範
    圍可大可小，如本款之稿費免稅，其說明理由是『為鼓勵學
    術著作，促進文化建設』，只此範圍皆可屬之。講演亦應屬
    之，因為專門學術著作，多是先由講演，而後就講演內容充
    實成為名著。例如國父之三民主義即是如此，因此講演也應
    列入免稅範圍……」。至於講演與鐘點費之差別，則由陳委
    員桂清之發言可獲澄清( 立法院公報第66卷第5 期委員會紀
    錄第4 頁第2 欄第12行) ：「講演與鐘點費也有分別，講演
    所得都是臨時的，少數的應予免稅，但教書的鐘點費因數額
    較大且是經常性收入，應照課所得稅」。由此可見，如講演
    人是在同一機構之經常性工作，即使其講演性質，仍不認定
    為所得稅法第4 條第1 項第23款所稱之講演。反之，如為在
    同一機構為臨時性且次數不多，與該機構未有聘約之經常性
    收入，則無論該機構是否具營利性或具教學授課性質，講演
    人於該機構之講演仍屬所得稅法第4 條第23款所稱之講演。
  (三)其後所得稅法第4 條第1 項第23款條文由概括規定改為列舉
    規定之原因，則是為避免財政部任意逾越法律解釋，而導致
    日後講演受財政部釋函排除免稅通用範圍。立法院公報第66
    卷第4 期委員會紀錄第5 頁第2 欄第4 行之侯委員庭督反對
    張委員其彭以「稿費」概括規定之發言即為明證：「張委員
    的意見雖然很有道理，但如查看一下財政部公報，就會發現
    其中百分之九十都是解釋令，其所以如此，起因於概括規定
    的授權，其流弊之大也可以想見了。今後我們制定法律必須
    杜絕此路，不給財政部以自行解釋的機會。…因此，財政部
    單祇對所得稅法的解釋令已不下1 萬條，此予人民之權益影
    響很大。所以，第二十三款必須作列舉規定，否則若財政部
    將來之解釋並不如我們所想，那就糟糕了。至於列舉之後容
    或發生遺漏，好在隨時尚可修正可資補救」( 立法院公報第
    66卷第4 期委員會紀錄參照) 。立法院公報第66卷第5 期委
    員會紀錄第2 頁第3 欄第13行，侯委員庭督再度發言：「…
    是故財政部之解釋令已超過萬千以上，稅法關係人民權益甚
    大，如何能聽任行政命令漫無限制的解釋？第二十三款之稿
    費可包括一切，但如稅務機關不承認包括這些，就違背我們
    立法原意了。所以，我們應擇列舉方式」。由前開修法過程
    ，可以明顯看出立法院71年12月通過所得稅法第4 條第1 項
    第23款時，並無意再給予財政部任何自行解釋之空間，惟財
    政部仍於74年4 月23日以台財稅字第14917 號函以無法律授
    權為依據之標準，自行區分講演鐘點費與授課鐘點費，明顯
    違反立法院通過所得稅法第4 條第1 項第23款時以列舉禁止
    財政部自行限縮解釋之立法原意，因此該釋函實為逾越法律
    之行為。
  (四)財政部74年4 月23日台財稅字第14917 號函將講演鐘點費與
    授課鐘點費區分，自決定以邀請演講單位之活動性貿區分是
    否屬所得稅法第4 條第23款所定之演講鐘點費，而忽略立法
    院討論講演之定義時是以講演者與邀請演講單位之間是否存
    在經常性關係( 例如聘約等) 為判斷之依據，而非邀演講單
    位是否具授課性質。對演講者而言，兩者所需之事先準備、
    撰稿及演講行為並無不同，導致有可能一位講演者作同樣的
    二場講演，領取同金額之講演鐘點費，卻因主辨單位之不同
    ，而導致不同之稅法效果。究竟應採邀請單位是否具授課性
    質，還是講演者與邀請單位間之經常性關係對二者加以區分
    ，所得稅法第4 條第1 項第23款並未明文規定，惟依前述立
    法院委員會討論，其立法原意應係依講演者與邀請單位間之
    經常性關係為區分。財政部之函釋不但逾越法律之授權，更
    作了違反立法原意之解釋，應為無效。
  (五)從實務上而言，財政部74年4 月23日台財稅字第14917 號函
    使得所得稅法第4 條第1 項第23款之適用範圍大幅限縮至非
    常罕見之情況，似乎只剩下學術論文發表才符合其定義。然
    而，如是單純學術論文發表所支付之講演費用，則往往因不
    滿一小時而多為以次計費，根本沒有所謂「鐘點費」一詞之
    適用。如牽涉「鐘點費」，則必然是數小時，而要內容有價
    值到使使聽眾願連聽數小時，則除非是公司、機關內部訓練
    或專題演講( 同樣有內部訓練性質) 或政府機關主辨之免費
    職業訓練，否則主辦者亦很難不收費，以支付數小時的有價
    值講演。因此，財政部以釋函擅自對演講活動之限縮解釋，
    使講演鐘點費之適用範圍幾乎不存在，更是在施行細則之外
    ，以執行法律依職權發布之命令牴觸母法，或對人民之自由
    權利增加法律所無之限制，而違反司法院釋字第367 號解釋
    ，應屬無效。
  (六)綜觀所得稅法全文，並無任何條文授權財政部將第4 條第1
    項第23款規定之講演鐘點費歸屬為執行業務所得，而使具有
    勞務薪資性質之講演鐘點費喪失所得稅法第4 條第23款賦予
    之定額免稅待遇。該行政命令內容很明顯是對人民之自由權
    利增加法律所無之限制，顯然違反前開大法官會議釋字第36
    7 號解釋強調之舉凡應以法律明定之租稅項目，自不得以命
    令做不同之規定，否則即屬違反租稅法律主義，自應為無效
    。
  (七)事實上，演講鐘點費亦為勞務收入之一種，可屬薪資所得，
    亦可屬執行業務所得。然如屬薪資性貿時並不影響其依所得
    稅法第4 條第1 項第23款規定之定額免稅性質。例如，所得
    稅法第4 條第1 項第2 款規定托兒所、幼稚園、國民小學、
    國民中學、私立小學及私立初級中學之教職員薪資，亦為薪
    資，然亦享有全額免稅之待遇。關於講演鐘點費究屬執行業
    務所得亦或薪資所得，鈞院於95年度訴字第1874號之判決理
    由最值得參照。申言之，薪資所得與執行業務所得區分的真
    正標準還是要回到社會通念，依商業活動類型，判斷「勞務
    報酬之取得，除了勞務以外，通常是否還有『明顯可查知』
    、『具一定數量金額』的其他費用成本支出」。以此標準，
    一般學校聘任之全職教員，因不需自行負擔額外之明顯可查
    知之顯著成本，即令其因授課超過聘約規定時數而領，講演
    或授課鐘點費，亦屬薪資所得。然如為兼任教員，仍需視其
    是否需自行負擔額外之明顯可查知之顯著成本才能決定其勞
    務收入究屬薪資所得與執行業務所得。
  (八)因此，財政部以行政命令位階之施行細則將講演鐘點費歸屬
    執行業務所得，而使具有薪資性質之講演鐘點費喪失所得稅
    法第4 條第23款賦予之定額免稅待遇，依司法院釋字第367
    號解釋，若法律僅概括授權行政機關訂定施行細則者，該管
    行政機關於符合立法意旨且未逾越母法規定之限度內，自亦
    得就執行法律有關之細節性、技術性之事項以施行細則定之
    ，惟其內容不能牴觸母法或對人民之自由權利增加法律所無
    之限制，行政機關在施行細則之外，惟執行法律依職權發布
    之命令，尤應遵守上述原則。該施行細則顯已對人民之自由
    權利增加法律所無之限制，應為無效，行政法院自不應援引
    。
  (九)以下就系爭各項所得分別說明原告主張之事實與理由：
    1.亞洲大學186,432元：
      原告主張本項收入屬執行業務所得，得列舉扣除必要成本
      ，理由如下：
      (1)原告多年來均居住於臺北市，且同時有來自臺北市之所
        得( 易視達科技) 達675,117 元。亞洲大學則位於臺中
        縣霧峰鄉，與原告居所之間並無便利之大眾交通工具可
        到達。原告每週需開車往返授課一至二次(93 年1 月週
        一與週二課程每週往返一次，2 至6 月週一與週三課程
        每週往返二次，9 至12月週六課程每週往返一次，如證
        物五) 。該校與本人之間雖有兼任教授聘約，然並無任
        何勞健保與僱主責任，亦無臺北、臺中往返交通費之給
        付，僅支付授課鐘點費。原告自臺北至該校兼課，純因
        身為美國奧斯汀創新資本研究院院士，為協助兩校發展
        建立國際合作雙碩士課程，以建立臺中地區國際級之知
        名大學，縮小城鄉教育有差距( 原告於92學年起至該校
        開始兼課時，該校使為名不見經傳之「臺中健康暨管理
        學院」，現已成為教育部評鑑優良之教育卓越大學)，
        因而接受每小時僅八百餘元之微薄授課鐘點費，擔任該
        校兼任教授級專業技術人員。92年兼課薪資雖達186,43
        2 元，扣除當年往返自行支付之交通油料費與保養維護
        費及高速公路通行費估計148,360 元後，全年僅有淨所
        得38,072元，以每趟往返需花費交通時間6 小時計，全
        年交通時數即達324 小時，加上全年授課時數258 小時
        ，總計花費582 小時( 93年1 月2 週計54小時，2 月中
        至6 月18週計108 小時，9 至12月16週計96小時) 僅取
        得38,072元之淨收入，平均每小時所得僅65元，比工讀
        生之時薪還低。體力之耗損更是無法估計，此為原告願
        為縮小城鄉教育差距所付出之犧牲。惟因被告認定原告
        該所得為薪資而非執行業務所行，導致顯著之必要成本
        148,360 元未能自收入186,432 元中扣除，而需就186,
        432 元全額報繳所得稅，顯失合理。依貴院前開的95年
        度訴字第1874號判決理由，原告於亞洲大學之勞務報酬
        取得，除勞務以外，有「明顯可查知」、「具一定數量
        金額」的其他費用成本支出，自應允許列為執行業務所
        得，以供扣除往返臺北市與臺中縣霧峰鄉該校全年之油
        料費、維修折舊費及高速公路通行費成本。
      (2)必要費用計算如下：
        計算基礎：全年往返54次(1月份2 週×1 ＋2 月中至
          6 月計18週×2 ＋9 至12月計16週×l)。國號三號木
          柵交流到(20 公里處) 至霧峰交流道(211公里處) 二
          者距離191公里，每次往返382 公里。
        油料費：每公升汽油可行距離以9 公里計，每公升汽
          油價格以24元計，每公里汽油約2.67元計，每次往返
          油料費1,020 元，全年54次計55,080元。
        高速公路通行費：國號三號高速公路樹林、龍潭、後
          龍及大甲收費玷，每次40元，每次往返320 元。全年
          54次計17,280元。
        維護折舊費：每次往返382 公里，全年54次計20,628
          公里，以車輛壽命200,000 公里計，車輛價格700,00
          0元 ，10分之1壽命計應攤提折舊費70,000元。二萬
          公里所需保養維護費用則約為6,000 元。本項收入應
          允許扣除必要成本共計148,360元 。
    2.鈺創科技27,000元：該項所得應為講演鐘點費收入。原告
      與該公司之間並無任何聘僱關係，且無任何勞健保福利與
      勞僱關係，僅係全年共三次受邀至該公司對其員工作專題
      演講。鈺創科技為位於新竹科學園區之晶片設計公司，該
      公司並未有短期補習班執照可對外收費營業。為強化研發
      人員注重市場之觀念，公司以內部訓練方式簽陳辦理此三
      次專題演講( 每次三小時) 。該活動於下班時間舉行，且
      開放所有公司員工及外界人員自由參加，並未有任何收費
      與營利行為。依原告此性質之講演所得如不符合講演鐘點
      費，還有什麼樣的講演符合所得稅法第4 條第1 項第23款
      款之講演鐘點費？
    3.交通大學52,120元：原告與該校既無聘約也無任何勞健保
      福利與勞僱責任，而係以業界專家身份擔任教育部「晶片
      系統商管學程」教材發展計畫教材編撰工作( 如財政部訴
      願決定書第4 頁最後一行及第5 頁第1 行所載) 。其中2,
      000 元係編撰會議之出席費並無爭議，僅有演講鐘點費，
      另5,000 元經核定為執業所得( 資訊軟體產業發展策略之
      研究一政府市場篇之專家訪談費) ，另45,120元經核定為
      薪資。事實上，原告雖負責教育部委託之技術商品化教材
      發展計畫教材編撰工作，也創作出5 週計15小時之教材，
      然並未受僱於教育部或交通大學，教育部既未擁有原告所
      編教材之版權，也未另支付原告版權或教材授權費。依原
      告記憶所及，教育部原編列教材編撰費18萬元，原告編撰
      教材為5 週之教材，約佔課程全部18週之18分之5 ，即約
      50,000元，與45,120元加上5,000 元執業所得恰恰吻合。
      原告收取該教育部編列之教材編撰費撥付該校轉交原告之
      45,120元，原告則授權全國各大學使用原告所編之教材，
      該45,120元所得自然應為所得稅法第4 條第1 項第23款所
      規定之「個人稿費、版稅( 教材授權費) 」性質。93年原
      告於該校之15小時演講，即令以原告96年年度起正式擔任
      該校兼任教授級專業技術人員之授課鐘點費每小時2,385
      元標準計算，至多也僅有35,775元，低於系爭之45,120元
      所得，顯見系爭之45,120元不可能為授課鐘點費( 國立大
      學不可能超付鐘點費) ，而應為稿費。原告於課程中所作
      之五週專題演講僅係原告所編教材之試教講演，以確保該
      教材適合供全國各大學使用。66年1 月21日所得稅法修法
      加入第4 條第23款之提案理由為「鼓勵學術著作，促進文
      化建設」。原告受教育部之委託為全國各大學編纂教材，
      其性質不正是學術著作嗎？
    4.中華電腦中心132,000 元：中華電腦中心並未有短期補習
      班執照可對外收費經營教育訓練業務，僅能接受政府委辦
      免向參加人員收費之訓練或知識性質活動。原告並非該中
      心長期聘任之專任或兼任講員，也無任何勞健保福利與勞
      僱責任，僅係一年中偶然幾次以業界專家身份受邀講授數
      小時由職訓局主辨、該中心承辦之職業訓練活動之專題演
      講。該活動純係職訓局補助失業人口強化就業技能所舉辦
      之活功，參加者無須繳費( 只繳為確保上課之可退還保證
      金) ，並無營利性質，也未予該中心任何利潤，該活動純
      係該財團法人受政府委辦性質。該演講主題並無制式教材
      可用，所用教材全係原告依專題需要所特為編撰。該中心
      轉撥職訓局撥付之演講鐘點費時，並未另支付原告稿費，
      其中一部分應具稿費性質，另一部部分也符合所得稅法第
      4 條第1 項第23款所規定之定額免稅講演鐘點費範圍。財
      政部依74年4 月23日台財稅字第14917 號函任意解釋講演
      鐘點費或施行細則，即企圖推翻法律位階之所得稅法第4
      條第1 項第23款明文規定，而未能提出任何具法律位階之
      條文或立法原意授權其就該條款訂定行政命令，顯已違反
      憲法之法律保留原則。因而其將原告本項收入列為不得定
      額免稅之作法顯有違法之處。
  (十)綜上所述，原處分顯有違法之處，為此，原告依據行政訴訟
    法第4 條第1 項規定，提起本件撤銷訴訟，並聲明求為判決
    ：訴願決定及原處分( 即復查決定) 不利於原告部分及原核
    定原告應補繳14,150元之行政處分均撤銷，已繳納之14,150
    元及利息73元依法加計2.06% 利息退還原告。訴訟費用由被
    告負擔。
四、被告則以：
  (一)按「個人稿費、版稅、樂譜、作曲、編劇、漫畫及講演之鐘
    點費之收入。但全年合計數以不超過18萬元為限。」「執行
    業務所得：凡執行業務者之業務或演技收入，減除業務所房
    租或折舊、業務上使用器材設備之折舊及修理費，或收取代
    價提供顧客使用之藥品、材料等之成本、業務上雇用人員之
    薪資、執行業務之旅費及其他直接必要費用後之餘額為所得
    額。……薪資所得：凡公、教、軍、警、公私事業職工薪資
    及提供勞務者之所得：一、薪資所得之計算，以在職務上或
    工作上取得之各種薪資收入為所得額。二、前項薪資包括：
    薪金、俸給、工資、津貼、歲費、獎金、紅利及各種補助費
    。」「本法第4 條第1 項第23款規定之稿費、版稅、樂譜、
    作曲、編劇、漫畫及講演之鐘點費收入，均屬執行業務所得
    。」為行為時所得稅法第4 條第1 項第23款、第14條第1 項
    第2 類前段、第3 類第1 款、第2 款前段及同法施行細則第
    8 條之5 第3 項所明定。次按「二、公私機關、團體、事業
    及各級學校，聘請學者、專家專題演講所給之鐘點費，屬所
    得稅法第4 條第23款規定之講演鐘點費，可免納所得稅，但
    如與稿費、版稅、樂譜、作曲、編劇、漫畫等全年合計數，
    超過新臺幣180,000 元以上部分，不在此限。三、公私機關
    、團體、事業及各級學校，開課或舉辦各項訓練班、講習會
    ，及其他類似性質之活動，聘請授課人員講授課程，所發給
    之鐘點費，屬同法第14條第1 項第3 類所稱之薪資所得。該
    授課人員並不以具備教授（包括副教授、講師、助教等）或
    教員身分者為限。」為財政部74年4 月23日台財稅第14917
    號函（請參閱財政部編印94年版所得稅法令彙編第95頁第二
    十三之7則）所明釋。
  (二)本件原告93年度綜合所得稅結算申報，列報取自亞洲大學薪
    資所得186,432 元及取自中華電腦中心、交通大學、鈺創公
    司執行業務所得0 元，被告依各該單位開立之各類所得扣繳
    暨免扣繳憑單核定薪資所得186,432 元、132,000 元、47,1
    20元、27,000元合計392,552元，歸課綜合所得稅。
  (三)經查：
    1.按66年1 月30日修正公布之所得稅法第4 條，其中關於增
      訂第1 項第23款「個人稿費、樂譜、作曲、編劇、漫畫、
      講演鐘點費等之收入。」規定之討論過程( 請參見原處分
      卷第118 至129 頁) ，原即有區分講演及講學二部分，顯
      見講學及講演之性質自屬有別，又在該款修正案的最後決
      議僅將「講演鐘點費」納入免稅範圍，即係有意排除講學
      授課所取得收入之適用，此一過程參見立法院討論過程自
      明，再參照該次配合修正所得稅法第89條有關辦理申報各
      類所得扣繳暨免扣繳憑單規定時( 請參見原處分卷第130
      至133 頁及136 至138 頁) ，於討論過程中亦配合因講演
      鐘點費納入免稅範圍，而將該條第3 項行政院原條文之「
      授課或演講之鐘點費」，修正為「授課之鐘點費」，亦即
      僅刪除演講鐘點費應列單申報之規定，惟授課鐘點費仍屬
      應稅所得故仍應列單申報，由此更可明確得知，該次修正
      案所稱之講演鐘點費確不包含因講學授課所取得之收入在
      內。是財政部74年4 月23日台財稅第14917 號函釋，區分
      講演鐘點費及授課鐘點費，並未增加母法所無之限制，亦
      未限縮該條法律規定之適用，乃財政部本於中央財稅主管
      機關職權而發布之命令，係為執行所得稅法所為之釋示，
      其內容僅係就所得稅法第4 條第1 項第23款已規定之「講
      演鐘點費」事項作細節性、技術性規定，性質上屬行政程
      序法第159 條第2 項第2 款所稱之行政規則，自無須以法
      律明文規定或經法律授權，得由主管機關本於法定職權為
      之，並無違反法律保留原則，亦無違背司法院釋字第367
      號解釋之情形。
    2.按所得稅法第14條第1 項第3 類明定所謂薪資所得，係指
      凡公、教、軍、警、公私事業職工薪資及「提供勞務者之
      所得」；其所得之計算，以在「職務上或工作上」取得之
      各種薪資收入為所得額，包括：薪金、俸給、工資、津貼
      、歲費、獎金、紅利及各種補助費。足見所得稅法所稱「
      薪資」，應指在職務上或工作上所取得之勞務報酬，並不
      以僱傭關係之所得為限，亦不以所得為經常性之固定酬勞
      為限，更非以給付所得單位是否有提供所得人勞健保福利
      為基準。且個人受邀演溝之鐘點費收入，屬法律特別規定
      之定額免稅項目，自與一般在職務上或工作上所取得之酬
      勞有別。依首揭財政部74年4 月23日台財稅第14917 號函
      釋，區分講演鐘點費及授課鐘點費，再參以所得稅法施行
      細則第8 條之5 規定，亦即如所得經歸屬為講演鐘點費，
      即屬執行業務所得，如經歸屬為授課鐘點費，即屬薪資所
      得，並非如原告所稱有所謂勞務「薪資性質」之「講演鐘
      點費」，故若系爭所得經認定歸屬講演鐘點費，即屬執行
      業務所得，自得按所得稅法第4 條第1 項第23款規定予以
      定額免稅；反之，若系爭所得經認定歸屬授課鐘點費，即
      屬薪資所得，則無定額免稅之適用，是以所得稅法施行細
      則第8 條之5 規定，並無原告所稱，使具有勞務「薪資性
      質」之「講演鐘點費」喪失定額免稅待遇之情形存在，原
      告所訴顯係誤解法令。
    3.又所得稅法施行細則係依據所得稅法第121 條規定：「本
      法施行細則……由財政部定之。」所訂定，係屬行政程序
      法第150 條所稱之法規命令，具有法律概括授權，按司法
      院釋字第367 號解釋理由書明揭：「有關人民自由權利之
      限制應以法律定之且不得逾越必要之程度，憲法第23 條
      定有明文。但法律之內容不能鉅細靡遺，立法機關自得授
      權行政機關發布命令為補充規定。如法律之授權涉及限制
      人民自由權利者，其授權之目的、範圍及內容符合具體明
      確之條件時，亦為憲法之所許。……若法律僅概括授權行
      政機關訂定施行細則者，該管行政機關於符合立法意旨且
      未逾越母法規定之限度內，自亦得就執行法律有關之細節
      性、技術性之事項以施行細則定之，惟其內容不能牴觸母
      法或對人民之自由權利增加法律所無之限制，行政機關在
      施行細則之外，為執行法律依職權發布之命令，尤應遵守
      上述原則。」所得稅法施行細則第8 條之5 僅係就所得稅
      法第4 條第1 項第23款有關之細節性、技術性事項予以補
      充規定，並未違背立法意旨亦未逾越母法精神，是以原告
      訴稱上開施行細則規定並無法律授權，違反租稅法律主義
      ，顯係誤解。
    4.再就系爭所得分別論述如下：(1)亞洲大學186,432 元：此
      部分所得經被告函請亞洲大學查明給付原告系爭所得之性
      質，並提供相關資料，據該校97年4 月16日亞洲人字第09
      70002483號函復：「查甲○○先生（即原告）於92年8 月
      起至94年7 月31日止受聘為本校前身臺中健康暨管理學院
      資訊工程學系兼任教授級專業技術人員，本校93年度支付
      吳先生186,432 元係93年1 月至12月之兼課鐘點費。」，
      並檢附原告聘書存根、應聘書、兼任教師鐘點費清冊及93
      年1 至12月鐘點費名冊供核( 請參見原處分卷第49至65頁
      ) ，依首揭法令規定，核其性質顯係授課鐘點費（即薪資
      所得）無誤。原告雖主張其有「明顯可查知」、「具一定
      數量金額」之其他費用成本支出，自應允許列為執行業務
      所得，予以扣除往返自行支付之交通油料費與保養維護費
      及高速公路通行費估計148,360 元等情，惟稅法上所稱執
      行業務所得，著重在以技藝自力營生，亦即自負盈虧，薪
      資所得之受領人一樣也要開車上下班，並不因此一交通費
      用支出，即易薪資所得為執行業務所得( 鈞院95年度訴字
      第01874 號判決意旨可資參照，請參見原處分卷第107 至
      117 頁) ，且其所主張之各項費用均係原告自己推估計算
      ，並無任何客觀單據可供支持，不足採信。2.鈺創公司27
      ,000元：此部分所得經被告函請鈺創公司查明給付原告系
      爭所得之性質，並提供相關資料，據該公司97年4 月7 日
      鈺創財字第970004號函復略以：「關於本公司93年度給付
      甲○○所得，開立薪資所得扣繳憑單，經查明為本公司聘
      請甲○○先生於93年度1 月8 日及1 月15日授課鐘點費，
      課程名稱分別為『智慧卡技術與應用發展』及『技術商品
      化』之所得。」，並檢附開課申請單、訓練簽到表及講師
      費收據等資料供核( 請參見原處分卷第26至28頁及92至99
      頁) ，核其性質係屬該中心開辦訓練課程聘請原告講授之
      授課鐘點費，而非專題演講。(3)交通大學45,120元：經被
      告函請交通大學查明給付原告系爭所得之性質，並提供相
      關資料，據該校97年4 月7 日交大總納字第0970005050號
      函復略以：「吳君93年……薪資所得47,120元係其參與本
      校會議受領之出席費及兼課鐘點費。」，並檢附該校支出
      憑證粘存單、教育部「晶片系統商管學程」教材發展計畫
      教材編撰團隊成員名單等資料供核( 請參見原處分卷第79
      至91頁) 。原告對於其中出席費2,000 元並不爭執，其餘
      45,120元部分，經就該校檢附資料查核，乃原告於該校6
      次兼課（課程名稱：晶片系統學程課程）之授課鐘點費及
      講義費合計45,120元，而非原告主張之稿費或版稅（教材
      授權費）。(4)中華電腦中心132,000 元：原告為中華電腦
      中心擔任講師授課，93年度領取授課鐘點費132,000 元，
      有該中心95年9 月14日電腦財務字第950311號函、講師授
      課紀錄表、上課簽到表及課程表等資料可稽( 請參見原處
      分卷第66至78頁) ，經就上開資料查核，原告係為該中心
      承辦之人才職訓計畫擔任「資訊安全培訓班（二）」及「
      網際網路資料庫設計班」之多項課程授課講師，所取得之
      收入應屬授課鐘點費（即薪資所得）。至原告訴稱此一所
      得其中一部分係其編纂教材之稿費乙節，按所得稅法施行
      細則第8 條之5 第1 項規定：「本法第4 條第1 項第23款
      所稱稿費……指以本人著作或翻譯之文稿……讓售與他人
      出版或自行出版或在報章雜誌刊登之收入。」，原告為其
      授課內容編纂教材乃為上課所需，而於課堂上運用講授，
      並非係讓售與他人出版或自行出版或在報章雜誌刊登，非
      屬稿費性質，原告所訴顯係誤解。綜上所述，依首揭法令
      規定，原告93年度取得之上開系爭所得均為薪資所得無誤
      ，原告所訴核無足採。
  (五)綜上論述，原處分及訴願決定並無違誤等語，資為抗辯。並
    聲明求為判決駁回原告之訴、訴訟費用由原告負擔。
五、上開事實概要欄所述之事實，除後列之爭點事項外，其餘為
    兩造所不爭執，並有原處分書、被告97年6 月16日財北國稅
    法二字第0970204955函、審查結果增減金額變更比較表、原
    告徵銷明細檔查詢、原告綜合所得稅核定通知書(93 年度申
    報核定) 、被告93年度綜合所得稅復查決定應補稅額更正註
    銷單、鈺創公司96年12月13日說明函、鈺創公司93年度開立
    給原告薪資所得扣繳憑單及收據、原告工作費( 現金給付)
    扣繳資料核對單、「晶片系統(SOC) 行銷管理」課程教材編
    撰會議業務費造冊、國立交通大學93年度開立給原告之支出
    憑證粘存單及原告領據、原告93年度各類所得扣繳暨免扣繳
    憑單、財團法人亞洲大學營業人暨扣繳單位統一編號查詢、
    財團法人中華電腦中心營業人暨扣繳單位統一編號查詢、鈺
    創公司營業人暨扣繳單位統一編號查詢、國立交通大學營業
    人暨扣繳單位統一編號查詢、亞洲大學97年4 月16日亞洲人
    字第0970002483號函、臺中健康暨管理學院(92)健管人聘兼
    字第87號、(92)健管人聘兼字第364 號、(92)健管人聘兼字
    第1 號應聘書、臺中健康暨管理學院92年6 月17日(92)健管
    人聘兼字第1 號聘書存根、臺中健康暨管理學院93年5 月10
    日(93)健管人聘兼字第87號聘書存根、臺中健康暨管理學院
    92年12月29日(92)健管人聘兼字第364 號聘書存根、原告之
    亞洲大學93年度專兼任教師鐘點費清冊、原告之亞洲大學92
    學年度第1 學期專兼任教師1 月-12 月鐘點費名冊、被告97
    年3 月27日財北國稅法二字第0970204635A 號函、財團法人
    中華電腦中心95年9 月14日電腦財務字第950311號函、原告
    之財團法人中華電腦中心講師授課紀錄表、「93年度行政院
    科技人才培訓及運用方案─新興重點產業科技人才職業訓練
    」師資資料表、財團法人中華電腦中心93年度資訊軟體人才
    職業訓練網際網路資料庫設計班講師上課簽到表、財團法人
    中華電腦中心93年度新興重點發展產業科技人才培訓計畫資
    訊通訊安全技術培訓班( 二) 講師上課簽到表、被告97年3
    月27日財北國稅法二字第0970204635B 號函、國立交通大學
    97年4 月7 日交大總納字第0970005050號函、原告於取得93
    年度國立交通大學執行業務所得與薪資所得之相關資料、國
    立交通大學教材─晶片系統(SOC) 行銷管理編撰團隊成員名
    單、教育部顧問室93年4 月20日「晶片系統商管學程試辦計
    畫」課程教材編撰團隊籌備會會議紀錄、被告97年3 月27日
    財北國稅法二字第0970204635D 號函、鈺創公司97年4 月7
    日鈺創財字第970004字號說明函、鈺創公司93年度技術商品
    化及智慧卡技術與應用發展之開課申請單、鈺創公司93年度
    技術商品化及智慧卡技術與應用發展之訓練簽到表、被告97
    年3 月27日財北國稅法二字第0970204635C 號函、被告93年
    度綜合所得稅核定稅額繳款書( 已申報核定) 、原告之亞洲
    大學92學年度第1 學期、92學年度第2 學期、93學年度第1
    學期授課課表、國立交通大學管理學院碩士在職專班經管所
    97年11月12日關於原告「資訊管理」課程鐘點費支付通知等
    件分別附原處分卷、訴願卷及本院卷可稽，為可確認之事實
    。
六、歸納兩造上述之主張，本件爭執之重點在於: 所得稅法施行
    細則第8 條之5 第3 項規定及財政部74年4 月23日台財稅字
    第14917 號函釋有無違反法律保留原則? 原處分認定原告取
    自亞洲大學186,432 元、中華電腦中心132,000 元、交通大
    學45,120元及鈺創公司27,000元等收入，均係薪資所得，於
    法是否有據？
  (一)按「左列各類所得免納所得稅：一、……二三、個人稿費、
    版稅、樂譜、作曲、編劇、漫畫及講演之鐘點費之收入。但
    全年合計數以不超過18萬元為限。」及「個人之綜合所得總
    額，以其全年左列各類所得合併計算之：……第二類：執行
    業務所得：凡執行業務者之業務或演技收入，減除業務所房
    租或折舊、業務上使用器材設備之折舊及修理費，或收取代
    價提供顧客使用之藥品、材料等之成本、業務上雇用人員之
    薪資、執行業務之旅費及其他直接必要費用後之餘額為所得
    額。……第三類：薪資所得：凡公、教、軍、警、公私事業
    職工薪資及提供勞務者之所得：一、薪資所得之計算，以在
    職務上或工作上取得之各種薪資收入為所得額。二、前項薪
    資包括：薪金、俸給、工資、津貼、歲費、獎金、紅利及各
    種補助費。……」為行為時所得稅法第4 條第1 項第23款及
    第14條第1 項第2 類前段、第3 類第1 款、第2 款前段所明
    定。準此，所得稅法第14條第1 項第3 類明定所謂薪資所得
    ，係指凡公、教、軍、警、公私事業職工薪資及提供勞務者
    之所得；其所得之計算，以在職務上或工作上取得之各種薪
    資收入為所得額，包括：薪金、俸給、工資、津貼、歲費、
    獎金、紅利及各種補助費。足見所謂薪資所得不以僱傭關係
    所得之報酬為限，提供勞務亦不限於體力勞動，所得報酬之
    方式不限於固定之月薪，且其工作不一定須完全聽命於人，
    舉凡基於職務關係，提供勞務換取報酬，不必負擔盈虧之責
    者，除非法令有特別規定，例如稿費、講演之鐘點費，依所
    得稅法施行細則第8 條之5 第3 項，屬執行業務所得外，均
    應歸類為薪資所得，合先敘明。次按「二、公私機關、團體
    、事業及各級學校，聘請學者、專家專題演講所給之鐘點費
    ，屬所得稅法第4 條第23款規定之講演鐘點費，可免納所得
    稅，但如與稿費、版稅、樂譜、作曲、編劇、漫畫等全年合
    計數，超過新臺幣180,000 元以上部分，不在此限。三、公
    私機關、團體、事業及各級學校，開課或舉辦各項訓練班、
    講習會，及其他類似性質之活動，聘請授課人員講授課程，
    所發給之鐘點費，屬同法第14條第1 項第3 類所稱之薪資所
    得。該授課人員並不以具備教授（包括副教授、講師、助教
    等）或教員身分者為限。」業經財政部74年4 月23日台財稅
    第14917 號函釋有案。
  (二)次查，國家對人民自由權利之限制，應以法律定之且不得逾
    越必要程度，憲法第23條固定有明文。但法律內容不能鉅細
    靡遺，一律加以規定，其屬細節性、技術性之事項，法律自
    得授權主管機關以命令定之，俾利法律之實施。而所得稅法
    施行細則係主管稅務機關，依法律或有關法令規定意旨，就
    各類稅款調查、審核及徵收訂定細則，為執行所得稅法有關
    之細節性、技術性之事項而訂定，此由所得稅法施行細則第
    1 條及所得稅法第121 條訂有明文即可推知。上開函令係財
    政部基於主管機關職權，就公私機關、團體、事業及各級學
    校，所發給之鐘點費，屬薪資所得或講演鐘點費之認定等技
    術性、細節性事項所為之釋示，並未逾越所得稅法等相關規
    定之範圍及目的，亦未加重人民稅賦，自得予以援用。是原
    告主張所得稅法施行細則第8 條之5 第3 項規定及財政部74
    年4 月23日台財稅字第14917 號函釋違反法律保留原則、憲
    法第19條租稅法律主義、司法院釋字第367 號等解釋，增加
    法律所無之限制云云，尚非可採。
  (三)由以上規定可知，稅法上所稱執行業務所得，著重在以技藝
    自力營生，而薪資所得，則著重在職工薪資及提供勞務者之
    所得，然其區分仍應考量下列因素：
    1.其實在私法上，無論是薪資所得還是執行業務所得，均是
      因為提供勞務而獲得之報償，而可稱為「勞務所得」。而
      私法上之各式各樣勞務契約，亦得依其「屬人性」之高低
      ，而為下之排序：
      (1)其「屬人性」最高者為僱傭契約，其約定特色在於勞務
        提供者必須完全依勞務受領者之指示提供勞務，本身亦
        不負擔工作成敗之責（由勞務受領者自行負擔），完全
        依所提供勞務之程度領得報償。一般之勞動契約均有此
        特質。
      (2)而「獨立性」最高者則為承攬契約，其勞務提供者對提
        供勞務之方式享有自由，不必受勞務受領者之指示，但
        必須負擔工作成敗之責，其報償之領取及數額完全視其
        工作成果定之。
      (3)介於前二者之中，而被視為勞務契約之典型，即民法之
        委任契約。
    2.稅法上所稱之薪資所得，一般均是指因僱傭契約所獲致之
      金錢報償，由於金錢純粹是因為勞務之提供而獲致，勞務
      提供者本身不負工作成敗責任，因此原則上不須提供勞務
      以外之成本來完成工作，所得之金錢應全部列為所得。而
      稅法上之執行業務所得則比較近似於因承攬或委任契約所
      獲致之報酬，由於此等報酬之取得，以特定工作完成為必
      要，除了勞務的提供外，還有其他成本之支出，所以所得
      稅法第14條第1項第2類明定，在計算執行業務所得時，可
      以扣除「業務所房租或折舊、業務上使用器材設備之折舊
      及修理費，或收取代價提供顧客使用之藥品、材料等」成
      本，同時也可扣除「業務上僱用人員之薪資、執行業務之
      旅費及其他直接必要費用」，而以其餘額為所得額。這正
      是二者之區別。
    3.但本院在此也要特別說明，以上民法上勞務契約之分類，
      或許可以用來比擬說明薪資所得與執行業務所得之區別，
      但稅法畢竟不同於民法，有其自身之規範目標。而稅法上
      執行業務所得定性所最看重者，為「當事人在取得所得之
      過程中確實另有一定比例之自身勞務外之必要費用支出」
      （即法條所稱之自力營生），易言之，真正的標準還是要
      回到社會通念，依商業活動類型，判斷「勞務報酬之取得
      ，除了勞務以外，通常是否還有『明顯可查知』、『具一
      定數量金額』的其他費用成本支出」。
  (四)茲就系爭收入應歸入薪資所得，爰說明其認定理由如下:
    1.有關亞洲大學186,432 元部分:
      本件原告於92年8 月起至94年7 月31日止，受聘為亞洲大
      學前身臺中健康暨管理學院資訊工程學系兼任教授級專業
      技術人員，93年度領取兼課鐘點費186,432 元，有該校97
      年4 月16日亞洲人字第0970002483號函、原告聘書存根、
      應聘書、兼任教師鐘點費清冊及93年1 至12月鐘點費名冊
      等件在卷可稽( 見原處分卷49-65 頁) ，此係學校開課聘
      請原告在該校資料所碩專班一合班級，講授技術商品化等
      課程，所發給之鐘點費，依首揭規定，核其性質係屬授課
      鐘點費（即薪資所得）甚明。原告雖主張其有「明顯可查
      知」、「具一定數量金額」之其他費用成本支出，自應允
      許列為執行業務所得，予以扣除往返自行支付之交通油料
      費與保養維護費及高速公路通行費估計148,360 元等情，
      惟稅法上所稱執行業務所得，著重在以技藝自力營生，亦
      即自負盈虧，薪資所得之受領人一樣也要開車上下班，並
      不因此一交通費用支出，即易薪資所得為執行業務所得，
      且其所主張之各項費用均係原告自己推估計算，並無任何
      客觀單據可供支持，不足採信。
    2.有關中華電腦中心132,000 元部分:
      原告為中華電腦中心擔任講師授課，93年度領取授課鐘點
      費132,000 元，有該中心95年9 月14日電腦財務字第9503
      11號函、講師授課紀錄表、上課簽到表及課程表等件在卷
      可稽( 見原處分卷第66-78 頁) 。原告在該中心承辦之人
      才職訓計畫擔任「資訊安全培訓班（二）」及「網際網路
      資料庫設計班」之多項課程授課講師，講授系統分析與設
      計等課程，依首揭規定，核其性質係屬授課鐘點費（即薪
      資所得）甚明。至原告主張此一所得其中一部分係其編纂
      教材之稿費乙節，按所得稅法施行細則第8 條之5 第1 項
      規定：「本法第4 條第1 項第23款所稱稿費……指以本人
      著作或翻譯之文稿……讓售與他人出版或自行出版或在報
      章雜誌刊登之收入。」原告為其授課內容編纂教材乃為上
      課所需，而於課堂上運用講授，並非係讓售與他人出版或
      自行出版或在報章雜誌刊登，非屬稿費性質，原告此部分
      之主張，尚非可採。
    3.有關鈺創公司27,000元部分:
      被告函請鈺創公司查明給付原告系爭所得之性質，並提供
      相關資料覆稱「關於本公司93年度給付甲○○所得，開立
      薪資所得扣繳憑單，經查明為本公司聘請甲○○先生於93
      年度1 月8 日及1 月15日授課鐘點費，課程名稱分別為『
      智慧卡技術與應用發展』及『技術商品化』之所得。」等
      語，有該公司97年4 月7 日鈺創財字第970004號函檢附開
      課申請單、訓練簽到表及講師費收據等件在卷可按( 見原
      處分卷第26至28頁及92至99頁) ，則鈺創公司開辦訓練課
      程聘請原告講授「智慧卡技術與應用發展」、「技術商品
      化」及「資訊管理」之所得課程，所發給之鐘點費，依首
      揭規定，屬授課鐘點費( 即薪資所得) ，而非專題演講。
    4.有關交通大學薪資所得45,120元部分:
      被告函請交通大學查明給付原告系爭所得之性質，並提供
      相關資料覆稱：「吳君93年……薪資所得47,120元係其參
      與本校會議受領之出席費及兼課鐘點費。」等語，有該校
      97年4 月7 日交大總納字第0970005050函檢附該校支出憑
      證粘存單、教育部「晶片系統商管學程」教材發展計畫教
      材編撰團隊成員名單等件附卷可按( 見原處分卷第79至91
      頁) 。原告對於其中出席費2,000 元並不爭執，其餘45,
      120元部分，經就該校檢附資料查核，乃原告於該校6 次
      兼課（課程名稱：晶片系統學程課程）之授課鐘點費及講
      義費合計45,120元，而非原告主張之稿費或版稅（教材授
      權費）。原告領取上開所得均係因講授課程或擔任教材編
      撰工作之職務關係所取得之勞務報酬，揆諸首揭規定，核
      屬薪資所得並無不合。
七、綜上所述，原告所訴各節，均非可採，被告依首揭規定補徵
    原告綜合所得稅14,510元，認事用法，核無違誤，訴願決定
    遞予維持，亦無不合，原告徒執前詞，訴請撤銷，並求為判
    決退還已繳納之14,150元及利息73元依法加計2.06% 利息，
    均為無理由，應予駁回。
八、本件事證已臻明確，兩造其餘攻擊防禦方法均與本件判決結
    果不生影響，故不逐一論述，併此敘明。
據上論結，本件原告之訴為無理由，依行政訴訟法第233條第1項
、第98 條第1項前段，判決如主文。
中    華    民    國    98    年    2    月     18    日
                      臺北高等行政法院第三庭
                                      法  官  林惠瑜
上為正本係照原本作成。
本件以訴訟事件所涉及之法律見解具有原則性者為限，始得於本
判決送達後20日內向本院提出上訴狀並表明上訴理由，如已於本
判決宣示後送達前提起上訴者，應於判決送達後20日內補具上訴
理由（均按他造人數附繕本），且經最高行政法院許可後方得上
訴。
中    華    民    國    98    年    2    月     18    日
                                      書記官  劉道文


司法院資訊處製作；財團法人民間司法改革基金會備份。
